ACORDAO-COMPLETO-2509866

ACÓRDÃO 3696/2022 ATA 23/2022 - PRIMEIRA CÂMARA

VISTOS, relatados e discutidos estes autos que tratam de ato de concessão de pensão civil emitido pelo Instituto Federal de Educação, Ciência e Tecnologia da Paraíba.
ACORDAM os Ministros do Tribunal de Contas da União, reunidos em sessão da 1ª Câmara, ante as razões expostas pelo Relator, com fundamento no artigo 71, incisos III e IX, da Constituição Federal de 1988, nos artigos 1º, inciso V, e 39, inciso II, da Lei 8.443/1992, e nos artigos 1º, inciso VIII, 259, inciso II, e 262 do Regimento Interno do TCU, em: 
9.1. considerar ilegal o ato de concessão de pensão civil instituída por Luiz Onofre Ferreira em favor de Glauber Renato Sarmento Ferreira e Glece Sarmento da Silveira Ferreira, negando-lhe registro;
9.2. dispensar a devolução dos valores indevidamente recebidos até a data da ciência desta deliberação, com fulcro no Enunciado 106 da Súmula da Jurisprudência do TCU;
9.3. determinar ao Instituto Federal de Educação, Ciência e Tecnologia da Paraíba que:
9.3.1. dê ciência do inteiro teor desta deliberação aos interessados, no prazo de quinze dias, alertando-os de que o efeito suspensivo decorrente de eventual interposição de recurso não os exime da devolução dos valores percebidos indevidamente após a notificação, caso o recurso não seja provido, e faça juntar aos autos o comprovante dessa notificação nos quinze dias subsequentes;
9.3.2. faça cessar o pagamento da parcela apontada como irregular, no prazo de quinze dias, contados a partir da ciência desta deliberação, sob pena de responsabilidade solidária da autoridade administrativa omissa;
9.3.3. emita novo ato de pensão civil e submeta-o a registro deste Tribunal, no prazo de trinta dias, após corrigidas as falhas que ensejaram a ilegalidade.

PENSÃO CIVIL. Atos de Pensão civil da unidade emissora Instituto Federal de Educação, Ciência e Tecnologia da Paraíba, enviados ao TCU pela unidade de controle interno CONTROLADORIA-GERAL DA UNIÃO para fins de análise e julgamento

Primeira Câmara

3. Interessados/Responsáveis:
3.1. Interessados: Glauber Renato Sarmento Ferreira (XXX.508.384-XX); Glece Sarmento da Silveira Ferreira (XXX.982.934-XX).

13.1. Ministros presentes: Vital do Rêgo (na Presidência), Walton Alencar Rodrigues (Relator), Benjamin Zymler e Jorge Oliveira.
13.2. Ministro-Substituto presente: Augusto Sherman Cavalcanti.

ACORDAO-COMPLETO-2550473

Acórdão de Relação 6184/2022 - Primeira Câmara

Acórdão de Relação

WALTON ALENCAR RODRIGUES

Adoto, como relatório, a instrução da Fiscalização de Integridade de Atos e Pagamentos de Pessoal e de Benefícios Sociais (Sefip) , que obteve anuência do dirigente da unidade técnica e do Parquet especializado:
"INTRODUÇÃO
1.	Trata-se de ato de concessão de pensão civil, submetido, para fins de registro, à apreciação do Tribunal de Contas da União (TCU) , de acordo com o art. 71, inciso III, da Constituição Federal. O ato foi cadastrado e disponibilizado ao TCU por intermédio do Sistema e-Pessoal, na forma do art. 2º e 4º da Instrução Normativa 78/2018.
HISTÓRICO
2.	O presente processo foi instruído por esta Unidade Técnica em novembro/2020, com proposta de legalidade do ato, conforme peça 4.
3.	Ato contínuo, o MPTCU emitiu parecer no qual propôs a realização de diligência prévia para que a Unidade Jurisdicionada esclarecesse a natureza de duas rubricas judiciais constatadas no contracheque atual dos beneficiários (peça 7) .
4.	Após, o Ministro-Relator determinou a realização da supracitada medida saneadora (peça 8) .
5.	Após as devidas comunicações (peça 9) , a Jurisdicionada encaminhou os documentos acostados à peça 11.
EXAME TÉCNICO
6.	De início, registre-se que, em análise posterior ao parecer do MPTCU, esta Unidade Técnica constatou que a ficha financeira constante do ato e-Pessoal é diferente do contracheque constante do Siape (peça 13) .
7.	Conforme constatado em consulta ao contracheque de maio de 2019 (mês de óbito do instituidor) , as duas rubricas judiciais apontadas pelo MPTCU já faziam parte da remuneração do instituidor antes do óbito.
8.	De acordo com os documentos trazidos aos autos pela Jurisdicionada (peça 11) , as rubricas judiciais referem-se a quintos (incorporados após 8/4/1998) e ao percentual de 3,17%.
9.	Quanto à rubrica judicial de incorporação de quintos após 1998, a situação já foi solucionada pela decisão proferida pelo Supremo Tribunal Federal no RE 638.115/CE, por meio do qual aquele Pretório considerou que o pagamento da vantagem decorrente de decisão judicial transitada em julgado, como é o caso (peça 11, p. 1) , não podia ser suprimida. 
10. 	No que tange à inclusão da parcela referente à URV, cumpre esclarecer que a vantagem referente ao percentual de 3,17% decorre da aplicação equivocada dos artigos 28 e 29 da Lei 8.880/1994, referente ao programa de estabilização econômica que, entre outras medidas, converteu as remunerações dos servidores de cruzeiros reais em URV. Em um primeiro momento, havia-se calculado um reajuste de 22,07%, embora o correto, obedecendo rigorosamente o previsto nos citados dispositivos legais, fosse 25,24%. Por isso, os 3,17% de acréscimo. 
11. 	Ocorre que, desde 2001, essa diferença de 3,17% foi estendida, por meio da Medida Provisória 2.225-45/2001, a todos os servidores civis do Poder Executivo Federal. A referida Medida Provisória assim dispôs: " (...) Art. 8º Aplica-se aos servidores civis do Poder Executivo Federal, extensivo aos proventos da inatividade e às pensões, nos termos do art. 28 da Lei nº 8.880, de 27 de maio de 1994, a partir de janeiro de 1995, o reajuste de vinte e cinco vírgula noventa e quatro por cento concedido aos servidores dos demais Poderes da União e aos Militares, deduzido o percentual já recebido de vinte e dois vírgula zero sete por cento. Art. 9º A incorporação mensal do reajuste de que trata o art. 8º ocorrerá nos vencimentos dos servidores a partir de 1º de janeiro de 2002. (...) ". 
12. 	Desta forma, nos termos do artigo 9º da Medida Provisória 2.225-45/2001, a partir de 1º de janeiro de 2002 todos os servidores passaram a ter incorporado aos seus vencimentos o percentual a que alude o seu artigo 8º. 
13. 	Além disso, o art. 10 daquele normativo deixou claro que, perante nova estrutura criada para determinada carreira, os servidores a ela pertencentes não mais fariam jus à referida parcela: "Art. 10. Na hipótese de reorganização ou reestruturação de cargos e carreiras, concessão de adicionais, gratificações ou qualquer outra vantagem de qualquer natureza, o reajuste de que trata o art. 8º somente será devido até a data da vigência da reorganização ou reestruturação efetivada, exceto em relação às parcelas da remuneração incorporadas a título de vantagem pessoal e de quintos e décimos até o mês de dezembro de 1994) ". 
14. 	Desse modo, verifica-se que a manutenção do índice de 3,17%, ainda que amparado por sentença judicial transitada em julgado, não mais se justifica.
15.	Esse entendimento tem jurisprudência pacífica no TCU. Além dos acórdãos já citados, podem-se elencar, entre outros, os Acórdãos 2.974/2014, 3.424/2014, (ambos da Primeira Câmara e de relatoria do Ministro Augusto Sherman) e 726/2016 da Primeira Câmara (Relator Ministro Benjamin Zymlere 3.368/2014 do Plenário (Relator Ministro Benjamin Zymler) .
CONCLUSÃO 
16.	Ante o exposto, o ato em questão deve ser considerado ilegal, com negativa de registro, tendo em vista a inclusão da rubrica judicial relativa à URV na base de cálculo do benefício pensional. Cabe ressaltar que o fato de a Unidade Jurisdicionada ter informado incorretamente no ato de pensão os dados financeiros do ex-servidor induziu esta Unidade Técnica ao erro na instrução de peça 4.
PROPOSTA DE ENCAMINHAMENTO
17.	Ante o exposto, propõe-se:
a) Considerar ILEGAL e recusar registro do ato inicial de pensão civil instituída por Luiz Onofre Ferreira, com base nos arts. 71, inciso III, da Constituição Federal, 1º, inciso V, e 39, inciso II, da Lei 8.443/1992 e 260, § 1º, do Regimento Interno.
b) dispense a devolução dos valores indevidamente recebidos de boa-fé até a data da ciência do órgão/entidade Tribunal de Contas da União, do acórdão que vier a ser proferido, com base no Enunciado 106 da Súmula da Jurisprudência do TCU; 
c) esclarecer aos interessados que, no caso de não provimento de recurso eventualmente interposto, deverão ser repostos os valores recebidos após a ciência do acórdão;
d) determinar à Unidade Jurisdicionada, com base no art. 45 da Lei 8.443/1992, que:
	d.1) faça cessar os pagamentos decorrentes do ato impugnado, comunicando ao TCU, no prazo de quinze dias, as providências adotadas, nos termos dos art. 262, caput, do Regimento Interno do TCU, 8o, caput, da Resolução - TCU 206/2007 e 15, caput, da Instrução Normativa - TCU 55/2007;
	d.2) emita novo ato, livre da irregularidade apontada, submetendo-o ao TCU pelo Sistema e-Pessoal, no prazo de trinta dias, nos termos dos arts. 262, § 2o, do Regimento Interno do TCU;
	d.3) informe aos interessados o teor do acórdão que vier a ser prolatado, encaminhando ao TCU, no prazo de trinta dias, comprovante da data de ciência pelos beneficiários."

não há.

Procurador Marinus Eduardo De Vries Marsico.

PENSÃO CIVIL. INSTITUTO FEDERAL DE EDUCAÇÃO, CIÊNCIA E TECNOLOGIA DA PARAÍBA. QUINTOS APÓS A LEI 9.624/1998. VANTAGEM ASSEGURADA POR DECISÃO JUDICIAL TRANSITADA EM JULGADO. MODULAÇÃO DE EFEITOS REALIZADA PELA SUPREMA CORTE NO RE 638.115/CE. MANUTENÇÃO DOS PAGAMENTOS. IDENTIFICAÇAO DO PAGAMENTO INDEVIDO DA PARCELA DE 3,17% (URV). ABSORÇÃO PELOS AUMENTOS OCORRIDOS APÓS REESTRUTURAÇÃO DO PLANO DE CARREIRA. ATO ILEGAL. NEGATIVA DE REGISTRO. DETERMINAÇÕES.

PENSÃO CIVIL (PCIV)

Secretaria de Fiscalização de Integridade de Atos e Pagamentos de Pessoal e de Benefícios Sociais (Sefip).

Trata-se de ato de concessão de pensão civil emitido pelo Instituto Federal de Educação, Ciência e Tecnologia da Paraíba, submetido à apreciação deste Tribunal para fins de registro.
A Sefip e o Ministério Público de Contas manifestaram-se pela ilegalidade do ato, em razão do pagamento indevido da parcela judicial de 3,17% (URV) . Além disso, identificou-se o pagamento de quintos/décimos oriundos de funções comissionadas ou cargos de confiança exercidos após 8/4/1998, data de edição da Lei 9.624/1998.
Acolho as conclusões dos pareceres precedentes, incorporando-as às minhas razões de decidir.
Consulta ao extrato Siape demonstra o pagamento de duas rubricas judiciais, nos valores de R$ 209,10 e R$ 37,97 (peça 4, p. 3) . Em resposta à diligência, a entidade de origem informou que as parcelas decorrem de decisões judiciais transitadas em julgado: a primeira refere-se a quintos incorporados após 4/8/1998; a segunda, ao percentual de 3,17% (peça 11) .
Com relação à parcela de 3,17%, rememoro que tal diferença origina-se de aplicação errônea dos artigos 28 e 29 da Lei 8.880/1994, norma que ordenou a conversão das remunerações dos servidores de CR$ em URV. Em um primeiro momento, havia-se calculado reajuste de 22,07%, embora o correto, obedecendo rigorosamente ao previsto nos citados dispositivos legais, fosse 25,24%. Por isso, os 3,17% de acréscimo. 
Ao estender aos servidores civis do Poder Executivo Federal o direito ao percentual (concedido anteriormente aos demais Poderes da União e aos militares) , a Medida Provisória 2.225-45, publicada em 5/9/2001, determinou, em seu artigo 10, que o referido resíduo seria devido somente até a ocorrência de reorganização ou reestruturação de cargos e carreiras, concessão de adicionais, gratificações ou outra vantagem de qualquer natureza. A partir daquele momento, em razão da concessão do direito à parcela a todos os servidores do Executivo, tornou-se igual a situação dos que haviam obtido provimento judicial favorável no Judiciário e os que passaram a fazer jus aos 3,17% após a edição da MP 2.225-45/2001.
Portanto, o diploma normativo deixou claro que, perante nova estrutura criada para determinada carreira, os servidores a ela pertencentes não mais fariam jus à parcela. Tendo havido reestruturação na carreira dos instituidores, não há justificativa para a continuidade do pagamento da parcela judicial de 3,17%, consoante remansosa jurisprudência desta Corte.
Também não há de se falar em ofensa à coisa julgada, pois "a coisa julgada é limitada pela situação jurídica sob cuja órbita se configurou". Nessa linha, trilha pacífica jurisprudência do Tribunal de Contas da União, sedimentada no enunciado de Súmula 279 desta Corte: "As rubricas referentes a sentenças judiciais, enquanto subsistir fundamento para o seu pagamento, devem ser pagas em valores nominais, sujeitas exclusivamente aos reajustes gerais do funcionalismo, salvo se a sentença judicial dispuser de outra forma".
De igual forma, o enunciado de Súmula 276, do TCU é claro: "As vantagens da estrutura remuneratória anterior não se incorporam à atual, exceto quando expressamente consignadas em lei superveniente".
No mesmo diapasão, tem decidido o Supremo Tribunal Federal que não representa afronta à coisa julgada a decisão posterior deste Tribunal que afaste pagamentos oriundos de sentenças judiciais cujo suporte fático de aplicação já se tenha exaurido, conforme RE 596.663/RJ.
No que tange à parcela de quintos incorporados entre 4/8/1998 e 4/9/2001, ainda que seja considerada ilegal, deve ter seu pagamento mantido, tendo em vista que decorre de decisão judicial transitada em julgado, em observância ao decidido pelo STF no julgamento do RE 638.115/CE.
Registro que o ato ora examinado deu entrada nesta Corte há menos de cinco anos, estando, assim, de acordo com a tese fixada pelo Supremo Tribunal Federal, no julgamento do RE 636.553/RS, da relatoria do E. Ministro Gilmar Mendes (Pleno, j. 19/2/2020, DJe 26/5/2020) .
Por essas razões, julgo ilegal o presente ato de concessão de pensão civil, negando-lhe registro.
Ante o exposto, voto para que o Tribunal adote a minuta de acórdão que submeto à deliberação deste Colegiado.
TCU, Sala das Sessões, em 12 de julho de 2022.
WALTON ALENCAR RODRIGUES 
Relator